臺灣臺中地方法院刑事判決　　　　　　　96年度訴字第2474號
公　訴　人　臺灣臺中地方法院檢察署檢察官
被　　　告　甲○○
選任辯護人　楊承彬律師
上列被告因偽造文書等案件，經檢察官提起公訴（96年度偵續字
第301號），本院判決如下：
    主    文
甲○○行使變造私文書，足以生損害於他人，處有期徒刑捌月，
減為有期徒刑肆月，如易科罰金，以新臺幣壹仟元折算壹日。如
附件二至附件十五所示之變造「報價╱訂貨確認單」均沒收。
    犯罪事實
一、甲○○係「大井泵浦工業股份有限公司」之員工，而「大井
    泵浦工業股份有限公司」與甲○○前於民國83年至89年間所
    任職之「葛蘭富泵浦股份有限公司」均係經營泵浦及其零件
    之銷售、安裝、保養及經銷等事業，具有同業競爭之關係，
    甲○○並知悉「葛蘭富泵浦股份有限公司」在與其客戶接洽
    交易時，均會以印有該公司名稱及商業標章之制式文件製作
    記載型號、價格等買賣條件之「報價╱訂貨確認單」，傳真
    予客戶參考並確認訂購與否，且因考量與各客戶往來時間長
    短、交易信用紀錄及訂購數量等不同因素，「葛蘭富泵浦股
    份有限公司」與各客戶之報價與實際貨品銷售價格，並非統
    一或固定。詎甲○○明知未得「葛蘭富泵浦股份有限公司」
    之同意或授權，竟基於行使變造私文書及損害「葛蘭富泵浦
    股份有限公司」商譽、信用及商機之意思，於下列時間、地
    點，將其以不詳方式所取得如附件一所示之「葛蘭富泵浦股
    份有限公司」原致客戶「達佛羅企業有限公司」之「報價╱
    訂貨確認單」（下稱「訂貨確認單原本」），以塗改、剪貼
    、遮蓋原客戶名稱、移除部分訂購項目、刪除原始承辦人員
    資料及報價時間等變造方式，將下列變造後之「報價╱訂貨
    確認單」傳真至下列與「葛蘭富泵浦股份有限公司」有生意
    往來之各該公司以行使，用以表示係「葛蘭富泵浦股份有限
    公司」所為之報價，致生損害於「葛蘭富泵浦股份有限公司
    」與下列各該公司之交易信用：
  (一)於96年1月26日上午8時23分許，將上開訂貨確認單原本上之
    客戶名稱剪貼為「福碩‧蘇有平經理」（即福碩科技實業股
    份有限公司‧蘇有平經理之意），並將訂購項目除「CH2-20
    A」、「CH2-30A」以外之品項全部移除，而變造成如附件二
    所示之「報價╱訂貨確認單」後，再利用臺中巿西區○○路
    155號之便利超商內所設置的00000000000號傳真機，將該變
    造後之「報價╱訂貨確認單」傳真至「福碩科技實業股份有
    限公司」；
  (二)於96年1月28日中午12時50分許，將上開訂貨確認單原本上
    之客戶名稱剪貼為「大立，張麗珍採購」（即大立機械工業
    股份有限公司‧採購人員張麗珍之意），並將訂購項目除「
    CH2-20A」、「CH2-30A」、「CH2-60A」、「CH4-20A」以外
    之品項全部移除，而變造如附件三所示之「報價╱訂貨確認
    單」後，再利用某不詳地點內所設置之00000000000號傳真
    機，將該變造之「報價╱訂貨確認單」傳真至「大立機械工
    業股份有限公司」；
  (三)於96年1月29日下午3時41分許，將上開訂貨確認單原本上之
    客戶名稱剪貼為「高鋒‧游麗紅採購」（即高峰工業股份有
    限公司‧採購人員游麗紅之意），並將訂購項目除「CH2-20
    A」、「CH2-30A」、「CH4-20A」、「CH4-30A」、「MTH4-3
    0/3A」以外之品項全部移除，而變造如附件四所示之「報價
    ╱訂貨確認單」後，再利用臺中巿西區○○路155號之便利
    超商內所設置的00000000000號傳真機，將該變造之「報價
    ╱訂貨確認單」傳真至「高峰工業股份有限公司」；
  (四)於96年1月30日上午，將上開訂貨確認單原本上之客戶名稱
    遮蓋，並分別將訂購項目之部分品項移除後，分別變造如附
    件五至附件十一所示之「報價╱訂貨確認單」後，再利用臺
    中縣大雅鄉○○路51號之便利超商內所設置的00000000000
    號傳真機，將該等變造之「報價╱訂貨確認單」分別傳真至
    「程泰機械股份有限公司」、「凱柏精密機械股份有限公司
    」、「超世紀科技股份有限公司」、「群基機密工業股份有
    限公司」、「旻瑞實業有限公司」、「詳得企業有限公司」
    及「超玄有限公司」等（註各該附件上關於「TO：陳小姐、
    FROM：凱柏」、「TO：蕭小姐（群基蘇's）」、「旻瑞」、
    「詳得」、「FROM：超玄」等文字，應係各該公司向「葛蘭
    富泵浦股份有限公司」質疑或反應後，將甲○○所傳真之各
    該變造「報價╱訂貨確認單」回傳予「葛蘭富泵浦股份有限
    公司」收執時所為之註記，並非甲○○所為，附此敘明）；
  (五)於96年2月1日上午，將上開訂貨確認單原本上之客戶名稱遮
    蓋，並分別將訂購項目之部分品項移除後，分別變造如附件
    十二至附件十五所示之「報價╱訂貨確認單」後，再利用某
    不詳地點內所設置之傳真機，將該等變造之「報價╱訂貨確
    認單」分別傳真至「漢廷股份有限公司」、「福碩科技實業
    股份有限公司」、「嵩富機具廠有限公司」及「程泰機械股
    份有限公司」等（註各該附件上關於「TO：葛蘭富、FROM：
    福碩╱蔡○君」、「TO：黃玉山經理、FROM：嵩富陳○卿」
    、「程泰」等文字，應係各該公司向「葛蘭富泵浦股份有限
    公司」質疑或反應後，將甲○○所傳真之各該變造「報價╱
    訂貨確認單」回傳予「葛蘭富泵浦股份有限公司」收執時所
    為之註記，並非甲○○所為，附此敘明）。
二、案經「葛蘭富泵浦股份有限公司」委由林開福律師及林堡欽
    律師訴請臺灣臺中地方法院檢察署檢察官偵查起訴。
    理    由
一、被告甲○○之辯解及其選任辯護人之辯護意旨：
    訊據被告甲○○固對其於上開時間、地點，以將上開訂貨確
    認單原本上之客戶名稱塗改、剪貼、遮蓋、移除部分訂購項
    目、刪除原始承辦人員資料及報價時間等方式製作成如附件
    二至附件十五所示之「報價╱訂貨確認單」後，並將各該「
    報價╱訂貨確認單」分別傳真至上開與「葛蘭富泵浦股份有
    限公司」（下稱告訴人公司）有生意往來之各該公司等情坦
    承不諱，然矢口否認有何行使變造私文書及妨害信用之犯行
    ，辯稱：伊的用意在於揭露市場價格，並無行使變造私文書
    及妨害信用之犯意云云。其選任辯護人則為其辯護稱：被告
    係依據告訴人公司提供給「達佛羅企業有限公司」之原始「
    報價╱訂貨確認單」而為，並未有一字出於虛構，且被告於
    傳真前，業將確認單上之報價時間、承辦人員簽章欄內之資
    料均予剔除，足見收受傳真文件者應不致於誤認為係告訴人
    公司所傳真，故被告所為之目的，僅係將告訴人公司之真實
    報價揭露予各該客戶辨識，被告並無變造私文書之犯意，所
    傳真之資料亦係出自告訴人公司之真實報價，當不至於造成
    告訴人公司之任何信用上之損害等語。
二、得心證之理由：
  (一)證據能力之說明：
    證人黃玉山（即告訴人公司代理人）、證人王井源（即「超
    玄有限公司」負責人）及證人游麗紅（即「高峰工業股份有
    限公司」採購人員）於偵訊之證述，並無顯有不可信之情況
    ，依刑事訴訟法第159條之1第2項之規定，應認有證據能力
    ，得為證據，合先敘明。
  (二)本案之積極證據：
    上開犯罪事實，業據證人即告訴代理人黃玉山於偵查中證述
    ：被告未得告訴人公司之同意或授權，即擅自以告訴人公司
    名義變造如附件一所示之原始訂貨確認單，並傳真予告訴人
    公司之交易客戶，而被告所變造之報價單價格，較諸告訴人
    與各該交易客戶實際交易之價格為低，導致客戶收到被告之
    傳真後，誤以為是告訴人所報的泵浦機型價格，且與告訴人
    公司原先出售予客戶之價格有所出入，造成客戶不解而打電
    話來質疑，更因而要求告訴人公司以同樣之價格進行交易，
    倘告訴人公司未能依客戶之價格需求，客戶可能會認為告訴
    人公司出爾反爾，是不遵守信用的公司，而改轉而向被告所
    任職之公司或其他公司購買，同時造成告訴人公司之商譽及
    信用受損等語甚詳，核與證人即「超玄有限公司」負責人王
    井源於偵查中證述：伊確實有收到上揭傳真之報價資料，當
    時誤以為是告訴人公司所傳真，然經詢問告訴人公司方面之
    結果，才瞭解該報價單非告訴人公司所有，伊起先的確有懷
    疑告訴人公司給各公司之交易價格不同，出售給該公司之價
    格可能是較高的情形等語相符，並經證人即「高峰工業股份
    有限公司」採購人員游麗紅於偵查中亦證述明確。此外，復
    有告訴人公司所製作如附件一所示之原始「報價╱訂貨確認
    單」、被告所變造之如附件二至附件十五所示之各該「報價
    ╱訂貨確認單」、被告至便利超商傳真時被拍攝之錄影監視
    畫面照片、客戶對帳單、公司及分公司基本資料查詢等在卷
    足憑。
  (三)查如附件二至附件十五所示之各該變造「報價╱訂貨確認單
    」，自其外觀上觀察，與告訴人公司平日所出具、製作之印
    有該公司名稱及商業標章之制式文件並無二致，且其上所記
    載型號、價格及買賣條件等，亦與告訴人公司平日與客戶間
    往來文書習慣相同，此有告訴人公司所提出該公司所出具之
    原始「報價╱訂貨確認單」例張、樣本等在卷可佐，故縱令
    被告於傳真前業將上開訂貨確認單原本上之原始承辦人員資
    料予以刪除，然並不影響該等變造後之「報價╱訂貨確認單
    」之外觀上仍表徵係由告訴人公司為文書制作者之文書名義
    性；又各該附件上就訂購項目品項之型號及未稅單價等事項
    均記載綦詳，復就報價之有效期限、付款條件等買賣契約條
    款詳加載明，各該變造後之「報價╱訂貨確認單」，顯然在
    外觀上足使一般客觀第三人認為已然傳達告訴人公司向受文
    對象就各該商品為買賣之要約或要約誘引之意思表示，故各
    該變造後之「報價╱訂貨確認單」亦仍具備文書之意思性；
    再者，以本件告訴人公司與各該客戶常有以傳真方式進行報
    價訂貨之確認，則報價單之影本（於本件即係指被告變造後
    之各該文件及受傳真者所收取之傳真文本）與原本即有相同
    之效果，如將原本予以影印後，將影本之部分內容竄改，重
    加影印，其與無制作權人將其原本竄改，作另一表示其意思
    者無異，仍應成立變造文書罪，亦即影印與抄寫、打字不同
    ，其於吾人實際生活上可替代原本使用，被認為具有與原本
    相同之信用性，故在一般情況下可予以通用，應認其與原本
    作成名義人直接所表示意思之文書無異，自得為刑法上偽造
    或變造文書罪之客體（最高法院72年度第14次刑事庭會議決
    議及75年度台上字第5498號判例要旨供參）；又商業交易上
    ，商品價格固為契約必要之點中交易雙方最為重視者，惟仍
    非唯一之考量因素，舉凡買賣數量之多寡會影響賣方給予折
    扣之程度、付款期限之長短會影響賣方資金之周轉、買方信
    用之良窳亦會影響付款方式及條件等等，不一而足，必須就
    「整體契約條款」觀之，方足以見契約之全貌，被告既將上
    開訂貨確認單原本中部分契約內容予以塗改、剪貼、刪除及
    移除，雖餘下之部分為真實，然文書之同一性已因被告之塗
    改、剪貼、刪除及移除而改變，其行為顯屬刑法上之「變造
    」無疑。是則，被告既明知其未經告訴人公司同意或授權，
    猶仍將其擅自變造如附件二至附件十五所示之「報價╱訂貨
    確認單」以傳真方式向前述各該公司提出以行使，其確有行
    使變造私文書之主觀犯意及客觀犯行，應堪認定，被告及其
    選任辯護人辯稱：如附件二至附件十五所示之「報價╱訂貨
    確認單」為真正以及被告並無主觀犯意云云，委不足採。
  (四)再按，刑法第313條妨害信用罪所稱之「信用」，係以有關
    他人經濟生活之社會價值為內容，因此不以對於他人支付能
    力或支付意思之評價為限，即有關產品之品質、售後服務以
    及經營方針等一切履行「經濟上義務」之評價，均包含在內
    （參甘添貴著，體系刑法各論第一冊，2001年9月修訂再版
    ，第454頁）。查告訴人公司在交易價格方面會考慮客戶往
    來期間、訂購數量等因素而給予不同之價格，這些價格並非
    統一、固定一節，業經告訴代理人黃玉山於偵訊時陳述甚明
    ，且因客戶間之差異而影響交易之條件，亦屬商業交易之常
    態，被告在告訴人公司任職經年，當深知此理；而告訴人公
    司所制作給「達佛羅企業有限公司」之訂貨確認單原本上，
    貨品欄內除被告於變造時所保留之「CH2-20A」、「CH2-30A
    」、「CH4-20A」、「CH4-30A」、「MTH4-30/3A」等品項之
    外，尚有其餘「CH2-60A」、「MTH2-40/4A」、「SPK4-30/3
    A」等品項，並加註「PS.數量為一個棧板的PUMP台數」之條
    件，亦即該「報價╱訂貨確認單」適用、生效之前提條件，
    除了買方已特定為「達佛羅企業有限公司」之外，尚須購買
    該訂貨確認單原本上所記載之所有貨品，且數量達一定棧板
    面積之台數以上，才能享有該訂貨確認單原本上所記載之價
    格，換言之，該訂貨確認單原本上之記載乃表彰告訴人公司
    針對「達佛羅企業有限公司」之交易主體特性及該次買賣而
    給予折扣之交易條件，並非任何交易對象均得適用。若被告
    果真單純為揭露市場價格而已，大可將該訂貨確認單原本之
    全盤資訊直接傳真予各該公司，以供各該公司就渠等交易條
    件與「達佛羅企業有限公司」作一全盤客觀之比較，矧被告
    捨此不為，在明知上開交易內情之前提下，竟仍將該訂貨確
    認單原本作上述之變造，非但將原客戶名稱予以塗改、遮蓋
    、刪除，更將其他攸關折扣價格之品項資料及交易條件一併
    移除，而將僅留有部分交易單價之變造後「報價╱訂貨確認
    單」傳真給告訴人公司之其他往來交易客戶，致使收受傳真
    之各該公司在未獲得該訂貨確認單所示該筆交易之全盤交易
    資訊之情形下，對於單一品項貨物之單價產生懷疑及誤認，
    顯見被告係刻意以將客戶特定性予以刪除、將大量多量訂購
    之交易條件予以隱匿之詐術方式，達到使各該公司對於告訴
    人公司在履行「經濟上義務」之評價上產生懷疑與誤會。再
    者，刑法第313條妨害信用罪既非規定：「致他人之信用受
    損害」，僅云：「損害他人之信用」，可知只要行為人散布
    流言或施以詐術之行為有損害被害人之信用之虞即為已足，
    不以實際已發生損害為必要，更何況被告之行為，事實上確
    已造成包括「超玄有限公司」及「高峰工業股份有限公司」
    在內之客戶，對於告訴人公司的交易信用產生不信任，此有
    證人王井源、游麗紅於偵訊時之證述可佐，堪認被告上開行
    為確已構成妨害信用罪，至屬灼然，被告及其選任辯護人辯
    稱：被告僅係單純揭露價格並無損害告訴人公司信用云云，
    實不足採。
  (五)綜上所述，本件罪證業臻明確，被告所辯，委無足採，其行
    使變造私文書及妨害信用之犯行，堪予認定，應依法論科。
三、論罪科刑部分：
  (一)核被告所為，係犯刑法第216條、第210條之行使變造私文書
    罪及刑法第313條之妨害信用罪。其變造私文書之低度行為
    應為行使該等私文書之高度行為所吸收，不另論罪，應論以
    行使變造私文書罪。其於96年1月26日起至同年2月1日間之
    短短一週內，先後十四次以傳真之方式行使如附件二至附件
    十五所示變造「報價╱訂貨確認單」之私文書予上開各公司
    ，堪認為基於同一妨害告訴人公司信用之犯意而接續多次之
    行為，各該行為間時間緊接，手法相同，且侵害同一法益，
    屬接續犯，為實質上一罪。又其以一提出行使之行為，同時
    觸犯行使變造私文書及妨害信用等構成要件不相同之二罪名
    ，為想像競合犯，應依刑法第55條規定從一重之行使變造私
    文書罪論處。
  (二)爰審酌被告無前科，素行良好，有臺灣高等法院被告前案紀
    錄表在卷可按，其為打擊告訴人公司商譽之犯罪動機、目的
    ，應予非難，其犯罪手段尚稱平和，惟已使告訴人公司所出
    具之「報價╱訂貨確認單」私文書之公共信用受到損害，並
    造成告訴人公司陷於商譽遭受損害之可能，又犯後猶仍卸詞
    辯解之犯後態度，暨其智識程度、生活狀況等一切情狀，量
    處如主文所示之刑，以示警懲。
  (三)又被告本案之犯罪時間，係於民國96年4月24日以前，合於
    中華民國九十六年罪犯減刑條例規定基準日之前，應依該條
    例第2條第1項第3款之規定，減其刑期二分之一，並依同條
    例第9條之規定，諭知易科罰金折算標準。
  (四)如附件二至附件十五所示之變造「報價╱訂貨確認單」，為
    被告所有供本件犯罪所用之物，且無證據證明業已滅失，爰
    依刑法第38條第1項第2款之規定，併予宣告沒收之。
四、據上論斷，應依刑事訴訟法第299條第1項前段，刑法第216
    條、第210條、第313條、第55條、第41條第1項前段、第38
    條第1項第2款，刑法施行法第1條之1，中華民國九十六年罪
    犯減刑條例第2條第1項第3款、第7條、第9條，判決如主文
    。
中　　華　　民　　國　　96　　年　　12　　月　　27　　日
            刑事第十二庭  審判長法  官  莊深淵
                                法  官  羅智文
                                法  官  廖慧如
上正本證明與原本無異。
如不服本判決，應於收受送達後10日內向本院提出上訴書狀（應
敘述具體理由並附繕本）。
上訴書狀如未敘述理由，應於上訴期間屆滿後20日內補提理由書
於本院。
                                書記官  王美珍
中　　華　　民　　國　　96　　年　　12　　月　　27　　日
附錄論罪科刑法條全文
中華民國刑法第210條
偽造、變造私文書，足以生損害於公眾或他人者，處5年以下有
期徒刑。
中華民國刑法第216條
行使第210條至第215條之文書者，依偽造、變造文書或登載不實
事項或使登載不實事項之規定處斷。
中華民國刑法第313條
散布流言或以詐術損害他人之信用者，處2年以下有期徒刑、拘
役或科或併科1千元以下罰金。
